【裁判字號】    96,重國,6
【裁判日期】    970213
【裁判案由】    國家賠償
【裁判全文】
臺灣臺中地方法院民事判決               96年度重國字第6號
原      告  辛○○○
            丙○○
            己○○
            丁○○
            戊○○
            庚○○○
共      同
訴訟代理人  陳建良律師
被      告  交通部公路總局第二區養護工程處
法定代理人  甲○○
訴訟代理人  陳光龍律師
複代理人    洪永叡律師
            乙○○
上列當事人間請求國家賠償事件，本院於民國97年1月16日言詞
辯論終結，判決如下：
    主      文
原告之訴及假執行之聲請均駁回。
訴訟費用由原告負擔。
    事實及理由
壹、程序方面
    按依本法請求損害賠償時，應先以書面向賠償義務機關請求
    之；賠償義務機關拒絕賠償，或自提出請求之日起逾三十日
    不開始協議，或自開始協議之日起逾六十日協議不成立時，
    請求權人得提起損害賠償之訴，國家賠償法第10條第1項、
    第11條第1項分別定有明文。原告針對本件損害賠償之請求
    ，業於民國（下同）95年12月1日送達被告，然被告卻於96
    年2月27日以書面拒絕賠償，此有拒絕賠償理由書一件附卷
    可稽，是原告提起本件損害賠償之訴，程序上核與國家賠償
    法第11條之規定相符，應予准許，合先敘明。
貳、實體方面
一、原告主張：訴外人蔡文雄於95年9月10日18時30分許，騎乘
    車牌號碼KOI-539號之重型機車，沿彰化縣和美鎮○○路（
    即彰化縣139號縣道）由西往東行駛，該路段原全寬9.6公尺
    、中央設有雙黃線、兩側均留有1.2公尺寬慢車道之雙向道
    路，然道路除先於過東萊路口處先縮減為無慢車道之雙向單
    線車道外，復向右彎後再減縮為中央未設分向線、兩側均無
    慢車道、道路邊線外略有路肩、寬度則減縮為僅餘5.6公尺
    ，自道路縮減為無慢車道處至彰新路3段353號前（下稱系爭
    肇事路段），路旁又有兩處設有電線桿，第一處設在道路較
    寬處，與道路邊緣相距約1公尺以上，第二處則為二支併立
    設在道路最窄、彎度最大處，且緊貼道路邊線（下稱系爭電
    線桿），在過第一處電線桿而未至系爭電線桿前之道路，並
    未設置任何警告或避免碰撞電線桿之防護措施，在夜間視線
    不佳時，系爭電線桿因路寬驟減，實與設在道路中央無異。
    訴外人蔡文雄於前揭時間因下班路過系爭肇事道路，因天色
    昏暗，雖蔡文雄對該路段狀況堪稱熟悉，疑因注意力分散或
    閃避對向來車，竟直接撞擊8公里+136公尺處之電線桿，除
    致機車車頭嚴重毀損外，訴外人蔡文雄因撞擊力道過大，受
    有顱內出血及顱腦損傷之傷害，經送往彰化基督教醫院急救
    宣告不治，由家屬帶回家中後死亡。系爭肇事路段由被告負
    責管理、養護，其對於本件系爭路段之公有公共設施之設置
    管理顯有欠缺，致生本件車禍之發生，嗣經原告以書面向被
    告請求賠償，遭被告拒絕賠償，為此爰依國家賠償法第3條
    第1項及民法第192條第1項、第2項、第194條請求被告賠償
    下列損失：
（一）醫藥費新台幣（下同）5,945元，此部分由原告辛○○○
      支出。
（二）殯葬費23萬元（原告原請求308,969元，嗣於96年12月10
      日準備狀(一)減縮為上開金額），此部分由原告辛○○○支
      出。
（三）法定扶養費：原告辛○○○（31年2月18日生）原由訴外
      人蔡文雄及4位子女共同扶養，蔡文雄身故時（95年9月10
      日）原告辛○○○未滿65歲，依台灣地區簡易生命表女性
      所示，尚有餘命約18年。又按94年度台灣省彰化縣平均每
      人每年消費支出約為163,387元（消費支出609437÷平均
      每戶人數3.73≒163387）計算，扶養義務人以5人計，以
      年利率單利百分之5扣除中間利息霍夫曼式計算，是原告
      辛○○○得酌請411,840元之損害（163387×12.6032×
      1/5≒411840）；另原告庚○○○（9年11月28日生）為蔡
      文雄之母案發時已滿85歲，依台灣地區簡易生命表女性所
      示，尚有餘命約6年，復依上開94年度台灣省嘉義縣平均
      每人每年消費支出168,523元（消費支出539274÷平均每
      戶人數3.2≒168523）計算，而原告庚○○○除蔡文雄外
      ，另有5名子女，扶養義務人以6人計，以年利率單利百分
      之5扣除中間利息霍夫曼式計算，原告庚○○○受有
      144,188元之損害（168523×5.1336×1/6≒144188）。
（四）精神慰撫金：訴外人蔡文雄雖已67歲，然身體健康，本可
      含飴弄孫，安養晚年，卻因系爭路段設置管理欠缺而喪命
      。原告辛○○○突遭喪夫之痛，頓失老伴；丙○○、己○○、丁○○及戊○○為蔡文雄之子女，無法再盡孝道；庚○○○為蔡文雄之母，得享高齡，卻反受喪子之痛，所受
      精神上痛苦非筆墨所得形容，故原告等各請求賠償精神慰
      撫金100萬元以資慰藉。
（五）基上所述，被告對原告應負賠償之責，經原告向被告請求
      國家賠償經被告拒，爰起訴請求，並聲明：1.被告應給付
      原告辛○○○164萬7785元，及自95年12月2日起，至清償
      日止，按年利率百分之五計算之利息；2.被告應各給付原
      告丙○○、己○○、丁○○、戊○○100萬元，及均自95
      年12月2日起，至清償日止，按年利率百分之五計算之利
      息；3.被告應給付原告庚○○○114萬4188元，及自95年
      12月2日起，至清償日止，按年利率百分之5計算之利息；
      並均陳明：請准供擔保宣告假執行。
二、被告則以：按國家賠償法第3條第1項規定，國家賠償責任之
    發生，在客觀上需以公有公共之設置或管理有欠缺為前提，
    系爭肇事路段在案發當時，因彰化縣政府未點交土地，致未
    擴寬完成，惟在系爭路段前已繪有道路減縮近障礙物線，並
    設置道路減縮標誌及速限50KM牌面，及輔以二標誌牌面，用
    以提醒行車用路人依標示注意行駛，故本件事故發生路段之
    公有公共設施設置並無欠缺，且被告平時均依養路巡察計畫
    派員巡察本路段路況，管理亦無不當。再依本件車禍事故之
    道路交通事故調查報告書記載：「第10欄路面狀況：柏油、
    乾燥、無缺陷；第11欄道路障礙：視距離好；第34欄肇因研
    判：未注意車前狀況。」另道路交通事故現場圖肇事經過摘
    要亦記載：「不明原因自撞電桿車禍致使頭部撞傷，身體多
    處骨折經送醫不治。」，又由上開現場圖及現場照片觀之，
    遭蔡文雄撞擊之電線桿係位於被害人騎乘機車之前方，且位
    於道路邊線以外，訴外人蔡文雄未依規定在車道內行駛而逾
    越路面邊線，嗣因不明原因撞擊電線桿致生事故，足證系爭
    路段之公有公共設施設置或管理，並無欠缺，且與本件車禍
    不具相當因果關係，被告自無須負賠償責任。並聲明：原告
    之訴及假執行聲請均駁回，如受不利判決，願供擔保請准免
    予假執行。
三、本件原告主張：原告辛○○○為已故蔡文雄之配偶、原告庚○○○為蔡文雄之母、原告丙○○、己○○、丁○○、戊○○為蔡文雄之子女；於95年9月10日18時30分許，蔡文雄騎
    乘車號KOI-539號重型機車，沿彰化縣和美鎮○○路（即彰
    化第139號縣道）由西往東行駛，至8公里+136公尺處，因不
    明原因直接撞擊道路旁之電線桿，除系爭機車受損外，蔡文
    雄因顱內出血及顱腦損傷而去世。又系爭道路係屬139號縣
    道（彰化縣境內），惟彰化縣政府委託被告負責管理、養護
    ，且該段擴寬工程亦由被告負責等情，為被告所不爭執，並
    有原告所提出之戶籍謄本五份、彰化縣警察局和美分局道路
    交通事故現場圖一份、現場照片八張、台灣彰化地方法院檢
    察署相驗屍體證明書一份，在卷可參，自堪信為真實。又原
    告主張系爭肇事路段之交通標線、標誌設置並不完善，道路
    未為擴寬，被告就系爭肇事地點路段之道路設置及管理有缺
    失，且訴外人蔡文雄之死亡與原告主張被告就系爭肇事地點
    路段之道路設置及管理缺失，有因果關係存在，惟原告之主
    張業為被告所否認，且以：被告就系爭道路之共設施設置或
    管理並無欠缺，且蔡文雄之死亡與原告主張被告就系爭肇事
    地點路段之道路設置及管理無因果關係等語置辯。經查：
（一）按「公務員執行職務行使公權力時，因故意或過失不法侵
      害人民自由或權利者，國家應負損害賠償責任。公務員怠
      於執行職務，致人民自由或權利遭受損害者亦。」國家賠
      償法第2條第2項定有明文。依此規定，國家應負損害賠償
      責任者須公務員怠於執行職務，致人民自由或權利遭受損
      害，或公務員執行職務行使權力時，因故意或過失，不法
      侵害人民自由或權利。苟公務員並無怠於執行職，或執行
      職務並無故意過失，縱人民自由或權利遭受損害，國家亦
      無應負損害償責任之可言。又，公有公共設施因設置或管
      理有欠缺，致人民生命、身體或產受損害者，國家應負損
      害賠償責任，國家賠償法第3條第1項固定有明文。謂公共
      設施之設置有欠缺，係指公共設施建造之初，即存有瑕疵
      而言；管理有欠缺者，係指公共設施建造後未妥善保管，
      怠為修護致該物發生瑕疵而言。又人依上開規定請求國家
      賠償時，尚須人民之生命、身體或財產所受之損害，與公
      有公共設施之設置或管理之欠缺，具有相當因果關係，始
      足當之。亦即在公有公設施因設置或管理有欠缺之情況下
      ，依客觀之觀察，通常會發生損害者，即為因果關係，如
      必不生該等損害或通常亦不生該等損害者，則不具有因果
      關係（最高法院84年度台上字第1004號判決參照），合先
      敘明。
（二）按依卷附兩造所不爭執之道路交通事故現場圖、路況設置
      平面圖、現場照片，事故發生原地點為139線8公里136 公
      尺處右側（伸港往彰化方向），該事故發生地點前後路段
      ，前38公尺後76公尺（即8公里98公尺至8K公里212公尺）
      案發當時尚未擴寬完成，而8公里98公尺之前，及8公里
      212公尺之後道路，均已依計劃擴寬完成，案發處及前後
      路段路面均完好平整，標線清晰完整（擴寬路段路面淨寬
      為13公尺，佈設雙向快車道及機車優先道；未擴寬路段路
      面則繪有路面邊線），並於未擴寬路段前繪有道路縮減近
      障礙物線，於7公里990公尺處，設有前方道路縮減標誌及
      速限50公里牌面，及於8公里98公尺處，設有輔二標誌牌
      面，以提醒行車用路人依標示汪意行駛，是就系爭道路路
      段，被告已就現狀，加以設置指示及警告標誌、標線，被
      告辯稱：其就發生事故路段之標誌、標線等公有公共設施
      設置並無欠缺，應非無據；且被告抗辯：其平時均依養路
      巡查計劃派員巡查本路段之路況，復為原告所不爭執，是
      被告抗辯：其就系爭道路之管理並無不當，自屬有據。又
      原告以被告未按道路交通標誌標線號誌設置規則（下稱設
      置規則）第155條及第162條所規定，妥善劃設標線、設置
      導標及標記為由，認被告對系爭肇事路段之設置或管理有
      缺失，惟原告上開主張，業為被告所否認，且依被告96年
      12 月4日民事陳報狀證物10所附之照片可觀，系爭肇事地
      點前方之道路中心線，原為黃色虛線，而於道路縮短前方
      數十公尺處，即已劃設雙黃實線，警告車輛駕駛人路寬縮
      減，應謹慎行車，並禁止超車，並於未擴寬路段前繪有道
      路縮減近障礙物線，7公里990公尺處，設有前方道路縮減
      標誌及速限50公里牌面，及於8公里98公尺處設有反光之
      輔二標誌牌面，以提醒行車用路人依標示注意行駛，並於
      蔡文雄撞擊之系爭電線桿前方，則置有輪胎及車輛改道之
      反光標示牌，故被告對於公有公共設施道路之交通標線、
      標誌設置及管理並無欠缺；至於現場被害人撞擊之電線桿
      ，為訴外人台灣電力股份有限公司所設置，非為被告所設
      置之公有設施，亦為兩造所不爭執，原告主張該電線桿設
      置於系爭道路彎度最大處，易於發生肇事，惟該電線桿之
      設置，既非被告所為，且非被告得置喙，自難以該電線桿
      之設置不當，即謂被告應負國家賠償之責任；是原告主張
      被告就系爭道路之交通標線、標誌設置及管理，並不足採
      。又查：本件系爭道路係屬於縣道，對於道路用地之徵收
      ，及道路用地上之建物拆除為彰化縣政府職權，彰化縣政
      府應該將道路用地予以徵收，並將土地上之建物強制拆除
      以後，被告才得以辦理道路擴寬工程，然本件因為道路用
      地上之建物，彰化縣政府一直無法拆除，所以才遲遲無法
      拓寬道路。彰化縣政府一直到95年7月12日，方通知被告
      所屬彰化工務段至現場勘查地磅地下物拆除情形，此有被
      告提出現場擴寬前後之比對照片，及彰化縣政府府工土字
      第0950126260號函文一份，在卷可參，且本件肇事發生時
      ，系爭本應拆除之地磅地下物，仍未拆除，亦有現場照片
      可參，按彰化縣政府於肇事時，未將系爭應擴寬之土地點
      交予被告，被告無從為擴寬系爭肇事道路之行為，自難以
      被告未施工擴寬系爭道路，即遽認被告就道路設置有所欠
      缺，並應對被害人黃文雄之死亡負責。
（三）再者，系爭被害人黃文雄究竟如何肇事死亡，原告未能明
      確指出，僅略謂：被害人黃文雄因不明原因直接撞擊道路
      旁之電線桿云云，按被害人黃文雄為何撞擊電線桿？原因
      萬端，原告既不明被害人黃文雄肇事之原因，何能謂被害
      人黃文雄之所以肇事死亡，係因被告就系爭道路未及時擴
      寬，且道路之交通標線、標誌設置及管理欠缺所致，原告
      之主張，顯係出於主觀臆測之詞，自難採信。又按車輛行
      駛應在路面邊線內側，不得駛出路面邊線，亦即該未拓寬
      之空地不供一般用路人行車使用。復由卷附之現場圖及現
      場照片觀之，遭被害人蔡文雄撞擊之電線桿，係位於其所
      騎乘機車之前方，且在路面邊線以外，如蔡文雄依邊線行
      駛於邊線內，並無發生本件肇事之可能，惟被害人蔡文雄
      因不明原因，未依規定在車道內行駛，而逾越路面邊線外
      之路肩，因不明原因自己撞擊電桿致生事故，被害人黃文
      雄自非因被告未為設置原告所指之前述標誌、標線，而發
      生肇事，應可認定，且縱使被告有為原告所指之前述標誌
      、標線，被害人蔡文雄未依規定在車道內行駛，而逾越路
      面邊線外之路肩，該肇事亦會發生，本件車禍之發生，實
      與系爭道路標誌、標線之設置、管理行為無關，自不具相
      當因果關係。是原告既未能舉證證明被告就系爭道路公共
      設施因設置或管理有所欠缺，且未能舉證證明，依客觀之
      觀察，有其所指之標誌、標線設置，即不發生系爭肇事，
      或被告不為系爭標誌、標線設置，通常會有如被害人黃文
      雄之駕車肇事情事發生，是原告主張被害人黃文雄係因被
      告之公有公共設施因設置或管理有欠缺，致其生命受損害
      ，被告對原告等人應負損害賠償責任，自屬無據。
四、綜上所述，本件原告既未能舉證證明，被害人黃文雄之死亡
    ，係因被告之公有公共設施因設置或管理有欠缺所致，則原
    告爰引國家賠償法第3條第1項規定，請求被告賠償，於法無
    據。是原告基於前述國家賠償法及民法之規定，訴請被告應
    給付原告辛○○○164萬7785元，及自95年12月2日起，至清
    償日止，按年利率百分之五計算之利息；及請求被告應各給
    付原告丙○○、己○○、丁○○、戊○○100萬元，及均自
    95年12月2日起，至清償日止，按年利率百分之五計算之利
    息；並請求被告應給付原告庚○○○114萬4188元，及自95
    年12月2日起，至清償日止，按年利率百分之五計算之利息
    ，均無理由，均應予駁回。又原告之訴既經駁回，其假執行
    之聲請失所附麗，應併予駁回。
五、本件事證已臻明確，兩造其餘攻擊防禦方法，經審酌後，核
    與判決結果無影響，爰不分別斟酌論述，附此敘明。
參、訴訟費用負擔之依據：民事訴訟法第78條。
中    華    民    國    97    年    2    月    13    日
                  民事第四庭    法  官  王金洲
正本係照原本作成。
如對本判決上訴，須於判決送達後20日內向本院提出上訴狀。
中    華    民    國    97    年    2    月    13    日
                                書記官  楊家印


司法院資訊處製作；財團法人民間司法改革基金會備份。
